【裁判字號】    89,訴,107
【裁判日期】    890825
【裁判案由】    山坡地保育利用條例
【裁判全文】
臺灣新竹地方法院刑事判決                          八十九年度訴字第一七號
    公  訴  人  臺灣新竹地方法院檢察署檢察官
    被      告  甲○○
右列被告因違反山坡地保育利用條例案件，經檢察官提起公訴 (八十八年度偵字第四
七一四號)，本院判決如左：
    主  文
甲○○無罪。
    理  由
一、公訴意旨略謂：被告甲○○於民國八十七年底至八十八年初期間，在案外人郭宗
    全所有坐落新竹縣北埔鄉○○段內大坪小段五一之三五三地號之私人山坡地上，
    以造林需通路為由，未經主管機關新竹縣政府相關課局之同意，亦未擬具水土保
    持計劃書，擅自僱請不知情之工人，在上開土地從事道路開挖整地之開發，並將
    所挖土石棄置於鄰側河川中，致生水土流失、毀損水土保持之處理理與維護設施
    ，因認為被告甲○○涉有違反山坡地保育利用條例第三十五條第一項第一款、第
    三項前段之罪嫌等語。
二、按犯罪事實應依証據認定之，無証據不得推定其犯罪事實；又不能証明被告犯罪
    或其行為不罰者，應諭知無罪之判決，刑事訴訟法第一百五十四條、第三百零一
    條第一項分別定有明文。又事實之認定，應憑証據，如未能發現相當証據，或証
    據不足以証明，自不能以推測或擬制之方法，以為裁判基礎，最高法院四十年度
    台上字第八六號判決闡釋甚明。
三、第按刑法第一條規定，行為之處罰以行為時之法律有明文規定者為限，是何種行
    為為犯罪，科何種之刑罰，皆由法律明文規定，法律所未規定者，即不得遽以刑
    罰相繩。復按山坡地之開發，應擬具水土保持計劃而未擬具，或水土保持計劃未
    經核定而擅自實施，或未依核定之水土保持計劃實施，致生水土流失、毀損水土
    保持處理與維護設施或釀成災害者，處六月以以上五年以下有期徒刑，得併科新
    臺幣六十萬元以下罰金，山坡地保育利用條例第三十五條第一項第一款、第三項
    前段定有明文。由此可見，上開山坡地保育利用條例處罰之規定，係以致生水土
    流失、毀損水土保持處理與維護設施或釀成災害等具體狀態為其構成要件，倘實
    際上並未造成水土流失、毀損水土保持處理與維護設施或釀成災害之狀態，即不
    得遽以上開山坡地保育利用條例相關刑罰相繩。
四、本件公訴人認為被告甲○○徵得地主郭宗全同意而於上開土地開挖道路，致生水
    土流失、毀損水土保持處理與維護設施或釀成災害之具體狀態，無非係以(1)新竹
    縣北埔鄉公所於八十八年八月十一日以八八北鄉建字第八八○○六七六六號函命
    被告甲○○立即停止違規使用山坡地並採取必要之安全措施以維公共安全，所述
    違規使用山坡地之情形為：未經申請擅自於河川上埋設涵管影響水流及水土保持
    等情，(2)被告甲○○開挖道路旁邊未作擋土設施，砂土隨時有被雨水充入河中，
    淹沒鄰近產業道路及下方低凹鄰地之危險，改變河川原有流向及阻斷當地下流農
    業灌溉用水，(3)另有現場照片、履勘筆錄、新竹縣政府八十八年十二月七日八八
    府農保字第一三六六三五號函、八十八年十二月八日八八府建水字第一三七○一
    六號函等在卷可資佐証，為其主要憑據，惟訊據被告甲○○始終堅詞否認有何違
    反山坡地保育利用條例之犯行，並辯稱其開挖道路並未造成水土流失、毀損水土
    保持處理與維護設施或釀成災害之情況等語。經查：
  (一)新竹縣北埔鄉公所於八十八年八月十一日以八十八北鄉建字第八八○○六七六
      六號函命被告甲○○停止違規使用山坡地並採取必要之安全措施，其所附制止
      通知書內違規事項雖載明「未經申請擅自於河川上埋設涵管影響水流及水土保
      持」 (偵查卷第八九頁以下參照) 等語，所謂影響水流與水土保持等語，應係
      該機關主觀上猜測之詞，並非實際上已造成上開情形，此觀新竹縣北埔鄉公所
      嗣經公訴人函請查明被告甲○○開挖道路之具體情形時，另於八十八年十二月
      十五日以八十八北鄉建字第八八○一○一一○號函復：「該道路之開挖，經勘
      查目前沒有水土流失釀成災害之情事，且該地兩旁河川也無因阻塞改變河川流
      向之情事，但避免將來可能發生，本所已函文請甲○○改善」等語自明 (偵查
      卷第一五七頁參照)。
  (二)另新竹縣政府八十八年十二月七日八八府農保字第一三六六三五號函及八十八
      年十二月八日八八府建水字第一三七○一六號函分別記載：「‧‧‧本件開挖
      山坡地道路、道路邊坡未作擋土設施，如逢下雨易生水土保流失並釀成災害，
      另有關河川是否因阻塞及改變流向情事，擬由本府建設局另函答復」、「甲○
      ○君未依規申請，擅自於野溪河道埋設涵管施設過水路運輸農路，如遇洪豪雨
      ，雖可越過路面不致阻塞河川，但也可能造成改變河川流向情事；‧‧‧」等
      語 (偵查卷第一五三至一五五頁參照)，其所稱「如逢下雨易生水土保持流失
      並釀成災害」、「可能改變河川流向」等語，均屬主觀上猜測之語氣，尚不得
      遽認為已造成水土流失、釀成災害、改變河川流向等具體狀況。
  (三)至於公訴人另論述：被告甲○○開挖道路旁邊未作擋土設施，砂土隨時有被雨
      水充入河中，淹沒鄰近產業道路及下方低凹鄰地之危險，改變河川原有流向及
      阻斷當地下流農業灌溉用水等語，並未附有相關之証據資料，且觀諸公訴人於
      八十八年十月十八日履勘筆錄，亦無有上開論述情形之相關記載，且依卷附現
      場照片亦無從認定被告甲○○開挖道路之結果已造成水土流失、釀成災害、毀
      損水土保持設施等具體狀態，是公訴人上開論述應係其依據現場勘驗情形臆測
      未來狀況之推論，亦非現場履勘時即已造成水土流失、毀損水土保持處理與維
      護
      設施或釀成災害之具體狀態甚明。
  (四)承上所述，本件公訴人所憑以認定被告甲○○開挖道路之結果，已造成水土流
      失、毀損水土保持處理與維護設施或釀成災害之依據，均屬各單位主觀上猜測
      之情況，並非實際上已造成水土流失、釀成災害等具體狀態。實際上，被告甲
      ○○於上開山坡地上開挖道路之結果，應無造成水土流失、河川阻塞改變流向
      、破壞水土保持設施、釀成災害等情形，且經新竹縣北埔鄉公所命被告甲○○
      改善後，被告甲○○已於道路兩旁種植植物、樹木，迄無何危險等情，亦據証
      人即新竹縣北埔鄉公所農業課承辦人員莊瑞清於本院八十九年七月四日審理時
      証述翔實；另新竹縣政府依據山坡地保育利用條例第二條規定，係本件之地方
      行政主管機關，前經公訴人於偵查中函請查明本件被告甲○○實際開挖道路之
      情況時，所回復之函文或謂將由建設局、農業主管機關等查明、或以揣測之詞
      函復 (詳請參閱上開函文)，嗣經本院函請查明各種狀況並統一回復後，新竹
      縣政府已另於八十九年七月三十一日答覆：「現場勘查結果，違規部分已部分
      長滿雜草，目前並無水土流失釀成災害之情事，‧‧‧」等語，益見本件被告
      甲○○開挖道路之結果，迄無造成水土流失、毀損水土保持處理與維護設施或
      釀成災害等具體狀態，揆諸前揭說明，被告甲○○之行為自與山坡地保育利用
      條例第三十五條第一項第一款、第三項前段之構成要件不符，此外復查無其他
      積極証據足資証明被告甲○○有何違反上開規定之犯行，被告甲○○前揭被訴
      犯行尚屬不能証明，依法應諭知無罪之判決，以免冤抑。
據上論斷，應依刑事訴訟法第三百零一條第一項，判決如主文。
中      華      民      國    八十九    年      八      月    二十五    日
                              臺灣新竹地方法院刑事第二庭
                                  法  官  王  永  春
右正本證明與原本無異。
如不服本判決，應於判決送達後十日內向本院提出上訴狀( 應附繕本 )，上訴於
臺灣高等法院。
                                  書記官  馮  玉  玲
中      華      民      國    八十九    年      八      月    二十五    日


司法院資訊處製作；財團法人民間司法改革基金會備份。
